【裁判字號】    97,上易,189
【裁判日期】    970507
【裁判案由】    詐欺
【裁判全文】
臺灣高等法院臺南分院刑事判決         97年度上易字第189號
上  訴  人
即  被  告  甲○○
上列上訴人因詐欺案件，不服臺灣嘉義地方法院96年度易字第68
1號中華民國96年12月31日第一審判決（起訴案號：臺灣嘉義地
方法院檢察署96年度偵字第5216號），提起上訴，本院判決如下
：
    主  文
上訴駁回。
    事  實
一、緣陳國明詐欺集團為詐騙丙○○（陳國明已於民國89年11月
    23日死亡，業經臺灣臺南地方法院檢察署檢察官以92年度偵
    字第8284號為不起訴處分確定），乃由陳國明於89年初，前
    往丙○○家中，以邀請丙○○投資新台幣（下同）1億5千萬
    元，共同在福建省福州市成立大味食品生化公司，生產高科
    技健康食品供內外銷，並有每年百分之20以上的分紅之方法
    施以詐術，致丙○○陷於錯誤，而於89年8月間與陳國明達
    成協議，約定由丙○○投資1億2千萬元，並分3期付款予陳
    國明，第1期付款6,900萬元，第2期付款2,100萬元，第3期
    付款3,000萬元，陳國明並保證收到丙○○之第1期款後，應
    在同年12月底前提出在大陸申請核准之公司設立證件及設廠
    營運等計劃書。丙○○遂先以面額6,900萬元之可轉讓定期
    存單（NCD）給付第1期款項予陳國明。詎陳國明在收受前開
    款項後，竟未於89年12月底前交付前開相關文件，就此避不
    見面。而甲○○明知金融機構帳戶係個人理財之重要工具，
    攸關個人財產、信用之表徵，並可預見一旦交予他人使用，
    即有供作財產犯罪之可能，且一般人刻意使用他人帳戶，其
    目的應在於取得贓款及掩飾犯行，對於提供帳戶必然供作從
    事不法犯罪使用等情節雖無確信，但仍基於幫助陳國明詐欺
    集團詐欺取財之不確定故意，並基於概括之犯意，於陳國明
    取得上開6900萬元可轉讓定期存單後，為幫助陳國明詐欺集
    團取得該筆款項，連續為下列幫助之行為：(一)於89年9月30
    日，由基於幫助犯意之乙○○（業經原審判處有期徒刑7月
    ，減為有期徒刑3月又15日，如易科罰金，以銀元參佰元即
    新台幣玖佰元折算壹日）將其父親李棟（另由臺灣嘉義地方
    法院檢察署檢察官另為不起訴處分）於台新國際商業銀行嘉
    義分行（下稱台新嘉義分行）所申設帳號為00000000000000
    號之帳戶（下稱台新銀行帳戶），提供予陳國明所組成之詐
    欺犯罪集團使用，於同日由甲○○將丙○○所交付之其中4
    百萬元之無記名可轉讓定期存單交與乙○○，再由乙○○將
    該存單存入上開李棟之帳戶內，並於89年（起訴書誤載為96
    年）10月2日，由乙○○攜帶上開李棟帳戶之存摺、提款卡
    、印章等物，與甲○○同往台新嘉義分行，自上開李棟帳戶
    內，提領394萬元，再由甲○○轉交予該詐騙集團所屬姓名
    年籍不詳之人；(二)於同年10月6日，由乙○○將丙○○上開
    所交付之其中500萬元之無記名可轉讓定期存單轉入上開李
    棟之帳戶內，乙○○、甲○○2人再於同日前往台新嘉義分
    行，由乙○○提領492萬5千元，甲○○則於提款後，將上開
    款項交予該詐騙集團所屬姓名年籍不詳之人。甲○○2次領
    款則分別取得5千元、3千元。嗣因丙○○無法與陳國明取得
    聯繫，得知受騙，經警據報調查處理，始循線查悉上情。
二、案經丙○○訴由臺南市警察局第二分局報告臺灣臺南地方法
    院檢察署檢察官呈請臺灣高等法院臺南分院檢察署檢察長令
    轉臺灣嘉義地方法院檢察署檢察官偵查起訴。
    理  由
一、訊據上訴人即被告甲○○固不否認有上揭協助提款之行為，
    但矢口否認有何幫助詐欺之犯行，被告甲○○辯稱「其係受
    臺南市議員翁朝正、陳文科之託前去領錢，其只是被利用，
    並無幫助詐欺之意」云云。
二、經查：
  (一)上揭告訴人丙○○如何於上開時、地，遭已死亡之陳國明之
    詐欺集團詐騙上開面額6,900萬元之可轉讓定期存單（NCD）
    ，並相繼遭人以該存單領得款項等事實，業據証人即告訴人
    丙○○於本院審理中指証明確，並經証人即原審共同被告乙○○於本院審理中証述「相繼於上開時間，與被告同往銀行
    領款，再將領取之款項交與被告轉交與他人」等事實；而被
    告就於上開時間，與証人乙○○同往銀行領款等事實，亦供
    認不諱，復有告訴人丙○○提出之投資合作計畫契約草書、
    第1期投資款6,900萬元明細收據（見核交卷第51至52頁）、
    台新國際商業銀行通貨交易登錄簿影本2紙（見警卷第31至
    32頁）、95年5月16日台新作集字第9505695號函檢附之李棟
    台新銀行帳戶資金往來明細（見核交字卷第21頁）在卷可憑
    。足見上開詐騙集團係利用李棟之台新銀行帳戶作為向告訴
    人詐取錢財之匯款、取款工具，並由被告與証人乙○○分2
    次領款後轉交予他人等情，堪認屬實。
  (二)被告甲○○雖以上開情詞置辯。但查：証人陳文科於偵查中
    已證稱「未曾要求甲○○前往嘉義台新銀行取款，不知道甲○○為何要這樣說」等語（見核交字卷第87頁背面至88頁）
    。且佐以証人乙○○於本院審理中証稱「89年10月2日領款
    時，該交易登錄簿是被告寫的，同年月6日領款時，因被告
    表示對方的人交代不要簽，所以由伊在該交易登錄簿交易人
    資料欄寫下相關之資料」等情（見本院卷第53頁至第54頁）
    ；而被告亦供認「89年10月2日領款，係由伊在交易登錄簿
    交易人資料欄寫相關資料」等情（見本院卷第53頁），若果
    真被告對該存單之來源毫無知悉，且無所疑，衡情又何以於
    第2次領款時，拒絕在該交易登錄簿上寫下相關資料？且上
    開二張定期存單之面額分別為4百萬元、5百萬元，金額非小
    ，若係來源合法，衡情又何須先由被告將其中之4百萬元之
    存單交與不認識之証人乙○○，由証人乙○○先存入上開李
    棟之帳戶後，再由被告與乙○○共同前往領款？已悖於常理
    ；又被告既係年滿60歲之男子，本件事發時又係計程車司機
    ，並非毫無社會歷練，或毫無智識之人，又何以未起疑，猶
    先後二次同往領款，再將取得之款項轉交與他人？益徵被告
    就該存單來源，及領款行為均涉及不法，應可預見，被告所
    辯無幫助之犯意，其係被利用云云，已難信採。
  (三)按刑法上之故意，可分為直接故意與不確定故意（間接故意
    ），所謂「不確定故意」，係指行為人對於構成犯罪之事實
    ，預見其發生而其發生並不違背其本意者，刑法第13條第2
    項定有明文。又於金融機構開立之帳戶，為個人理財之工具
    ，申請開設帳戶並無特殊限制，一般民眾皆能自由申請開戶
    ，且亦可同時在不同金融機構申請多數存款帳戶使用，並有
    一定金融交易目的及識別意義，具高度專有性，且一般人皆
    有妥為保管帳戶資料，防止他人任意使用之認識，縱因特殊
    情況偶有交付他人使用之需，亦必深入瞭解用途後再行提供
    他人使用，方符常情，且依一般人之社會生活經驗，並無使
    用他人帳戶之必要，佐以近年來利用人頭帳戶詐騙之案件層
    出不窮，媒體及政府無不大力宣導，提醒注意，即若不以自
    己名義申請開立帳戶使用，反向他人蒐集或收購金融機構帳
    戶使用，帳戶所有人對此應可預見其目的係為用以詐取他人
    財物。衡以被告甲○○為67歲之成年男子，本件事發時以開
    計程車為業，目前擔任停車場管理員；被告為一智力成熟，
    且具一般社會智識經驗之成年人，對於上開詐欺集團利用台
    新銀行帳戶作為詐欺取財之工具，且委請其提領不詳來源之
    鉅額款項，可能用於詐財，使偵查機關不易偵查一節，應有
    所預見，竟仍恣意將上開4百萬元之存單交與不認識之証人
    乙○○，並先後2次同往台新銀行帳戶領款交與他人，則被
    告顯有幫助該詐欺集團利用金融帳戶實施詐欺取財犯行之不
    確定故意及行為甚明。
  (四)綜上所述，被告有幫助詐欺取財之不確定故意及行為，被告
    所辯，均係事後卸責之詞，均無可採。本件事證明確，被告
    犯行，堪以認定。
三、查被告行為後，刑法第三十三條第五款、第四十一條、第五
    十六條、第六十八條等條文，或於九十年一月十日修正公布
    ，或於九十四年二月二日修正公布，其中：(一)第三十三條第
    五款由原先之「罰金：一元以上」，修正為「罰金：新臺幣
    一千元以上，以百元計算之」；(二)第四十一條「犯最重本刑
    為三年以下有期徒刑以下之刑之罪，而受六月以下有期徒刑
    或拘役之宣告，因身體、教育、職業或家庭之關係，執行顯
    有困難者，得以一元以上三元以下折算一日（業依罰金罰鍰
    提高標準條例第二條之規定提高為一百倍），易科罰金」之
    規定，則已於民國九十年一月十日修正為第四十一條第一項
    「犯最重本刑為五年以下有期徒刑以下之刑之罪，而受六個
    月以下有期徒刑或拘役之宣告，因身體、教育、職業、家庭
    之關係或其他正當事由，執行顯有困難者，得以一元以上三
    元以下折算一日（業依罰金罰鍰提高標準條例第二條之規定
    提高為一百倍），易科罰金。但確因不執行所宣告之刑，難
    收矯正之效，或難以維持法秩序者，不在此限」及第二項「
    併合處罰之數罪，均有前項情形，其應執行之刑逾六月者，
    亦同」，並自民國九十年一月十二日起施行，繼又於民國九
    十四年二月二日修正公布為第四十一條第一項「犯最重本刑
    為五年以下有期徒刑以下之刑之罪，而受六個月以下有期徒
    刑或拘役之宣告者，得以新臺幣一千元、二千元或三千元折
    算一日，易科罰金。但確因不執行所宣告之刑，難收矯正之
    效，或難以維持法秩序者，不在此限」及第二項「前項規定
    於數罪併罰，其應執行之刑未逾六月者，亦適用之」，另罰
    金罰鍰提高標準條例第二條亦配合修正，將原先之「依刑法
    第四十一條易科罰金或第四十二條第二項易服勞役者，均就
    其原定數額提高為一百倍折算一日；法律所定罰金數額未依
    本條例提高倍數，或其處罰法條無罰金刑之規定者，亦同」
    之規定，予以修正刪除；(三)第五十六條關於連續犯之規定，
    修正後亦已經刪除；(四)第六十八條由原先之「拘役或罰金加
    減者，僅加減其最高度」，修正後關於罰金刑部分移至第六
    十七條而規定「有期徒刑或罰金加減者，其最高度及最低度
    同加減之」；並均自九十五年七月一日起施行；是依上開規
    定關於易科罰金部分，依被告行為時法即九十年一月十日修
    正公布前之刑法第四十一條之規定，被告所處如主文所示之
    刑，不得諭知易科罰金，而依中間法即九十年一月十日修正
    公布之刑法第四十一條第一項之規定，其所處如主文所示之
    刑，則得諭知易科罰金，且易科罰金之折算標準係以銀元三
    百元即新台幣九百元、或銀元二百元即新台幣六百元、或銀
    元一百元即新台幣三百元折算一日，而依裁判時法即民國九
    十五年七月一日施行之新法第四十一條第一項之規定，其所
    處如主文所示之刑，雖均得諭知易科罰金，惟易科罰金之折
    算標準則係以新台幣三千元、或二千元、或一千元折算一日
    ；再罰金既由銀元一元以上，提高為新台幣一千元以上，無
    異提高法定刑為罰金時之可科處之最低刑為新台幣一千元，
    修正後之刑法第三十三條第五款之規定，未有利於被告；而
    關於連續犯之規定，被告所犯各罪間，依後所述，因具有連
    續犯之關係，如依九十五年七月一日新法施行前之刑法第五
    十六條之規定，僅以一罪論即可，如依九十五年七月一日新
    法施行後刑法之規定，則因連續犯之規定業已刪除，被告所
    犯之各罪，即應分論併罰；再關於罰金刑減輕或加重部分，
    修正前刑法第六十八條僅就罰金刑之最高度加減之，但修正
    後刑法第六十七條，就罰金刑之最高度、最低度同加減之，
    則罰金刑有加重之情事，修正後之規定並未有利於被告。從
    而綜合上情比較行為時法、中間法及裁判時法等新舊法結果
    ，自以中間法即九十年一月十日修正公布之刑法第四十一條
    及九十五年七月一日施行前刑法第三十三條第五款、第五十
    六條、第六十八條關於罰金刑加重等規定有利於被告，依九
    十五年七月一日新施行之刑法第二條第一項後段之規定，自
    應適用中間法即九十年一月十日修正公布之刑法第四十一條
    及九十五年七月一日施行前之刑法第三十三條第五款、第五
    十六條、第六十八條關於罰金刑加重暨罰金罰鍰提高標準條
    例第二條之規定；又本件既應適用九十五年七月一日施行前
    刑法之規定，基於新舊法不得割裂適用之原則，本件亦有修
    正前刑法第六十八條關於罰金刑減輕之規定，及罰金罰鍰提
    高標準條例第一條規定之適用，而無新增訂刑法施行法第一
    之一條規定之適用，均合先敘明。
四、按刑法上之幫助犯，係指以幫助之意思，對於正犯資以助力
    ，而未參與實施犯罪之行為者而言（參最高法院49年度臺上
    字第77號判例），是行為人主觀上若係以幫助他人犯罪之意
    思，而在客觀上從事構成要件以外之行為，應論以幫助犯。
    查被告甲○○，並未對告訴人實施詐術，僅係協助取款，其
    係對詐欺犯行施以助力，所實施者非屬構成要件行為，且又
    係基於幫助犯意為之，核其所為，係犯刑法第339條第1項詐
    欺取財罪之幫助犯，應依刑法第30條第2項之規定，按正犯
    之刑減輕之。被告先後2次幫助詐欺取財行為，間隔數日，
    觸犯構成要件相同之罪，顯係基於概括之犯意為之，為連續
    犯，應依修正前刑法第56條之規定論以一罪，並加重其刑，
    且先加後減之。
五、原審以被告甲○○部分罪証明確，因予適用95年7月1日施行
    之刑法第2條第1項前段、第30條第1項前段、第2項、95年7
    月1日施行前刑法第56條、第339條第1項、90年1月10日修正
    公布之刑法第41條第1項前段，修正前罰金罰鍰提高標準條
    例第1條（原判決適用刑法施行法第1條之1第1項、第2項前
    段，應予更正）、第2條，中華民國九十六年罪犯減刑條例
    第2條第1項第3款、第7條、第9條等規定；並審酌被告甲○○國小畢業之智識程度，有妨害風化之前案紀錄，目前擔任
    停車場管理員、獨自生活，協助詐騙集團成員提款之犯罪手
    段；暨被告為貪圖私利而助長詐欺犯行，致告訴人受有嚴重
    損害，且犯後均飾詞否認犯行，未見悔意之態度等一切情狀
    ，量處被告甲○○有期徒刑6月，並諭知易科罰金之折算標
    準。及敘明被告犯罪在96年4月24日以前，並無不得減刑之
    例外情形，依中華民國九十六年罪犯減刑條例第2條第1項之
    規定，減其宣告刑為有期徒刑3月，及諭知減刑後易科罰金
    之折算標準。本院經核原判決認事用法俱無不合，量刑亦稱
    妥適，被告上訴否認犯罪，並以上開情詞指摘原判決關於此
    部分不當，並無可取，為無理由，應予駁回。
據上論結，應依刑事訴訟法第368條，判決如主文。
本案經檢察官張太龍到庭執行職務。
中    華    民    國    97    年    5     月    7     日
                  刑事第四庭  審判長法  官  吳志誠
                                    法  官  夏金郎
                                    法  官  陳珍如
以上正本證明與原本無異。
不得上訴。
                                    書記官  岑  玢
中    華    民    國    97    年    5     月    8     日
附錄：本判決論罪科刑條文：
中華民國刑法第339條
（普通詐欺罪）
意圖為自己或第三人不法之所有，以詐術使人將本人或第三人之
物交付者，處5年以下有期徒刑、拘役或科或併科1千元以下罰金
。
以前項方法得財產上不法之利益或使第三人得之者，亦同。
前二項之未遂犯罰之。


司法院資訊處製作；財團法人民間司法改革基金會備份。
